最高法院民事判決　　　　　　　　　　　　　　　八十八年度台上字第二六三○號
　　上 訴 人　戊 ○ ○
　　　　　　　丙 ○ ○
　　　　　　　甲 ○ ○
　　　　　　　丁 ○ ○
　　被上訴人　乙○○○
右當事人間請求分割共有物事件，上訴人對於中華民國八十八年六月十五日台灣高等
法院高雄分院第二審更審判決（八十七年度上更(三)字第八六號），提起上訴，本院判
決如左：
    主  文
上訴駁回。
第三審訴訟費用由上訴人負擔。
    理  由
本件被上訴人主張：坐落屏東縣新園鄉○○段二七二之六地號、建、面積一九一平方
公尺土地（下稱系爭土地），為兩造共有，各人應有部分伊為三二三○分之九二四、
上訴人丙○○為三二三分之四八、丁○○為三二三○分之七四六、甲○○為三二三○
分之六四○、戊○○為三二三分之四四，兩造就系爭土地未訂立不分割之特約，依使
用目的亦無不能分割之情形，而就分割方法復不能獲致協議等情。求為裁判分割。
上訴人則以：系爭土地為五人共有，每人按應有部分或依現狀分得之土地均屬畸零地
，無法取得合法之建築及使用執照，其土地價值大減，因此系爭土地應比一般市價略
減數成為是，故伊認應以當時之公告地價或依案外人郭周藏銀買受系爭土地對面之二
七八之四○、四一地號之土地價值，每平方公尺約新台幣（下同）一萬二千元為補償
標準，乃較符合系爭土地之價值。又系爭土地面積僅一九一平方公尺，其價值縱因土
地面臨道路寬窄不同而有差異，然其面積狹小，自不應有倍數之差。至於土地所面臨
之市場疏疏落落，並無熱鬧景象，環境又髒亂；系爭土地上所建房屋又屬違建，隨時
有遭拆除之虞，自不得以面臨市場及以畸零地上建屋充分利用為由，視為土地價值增
高之因素，中華民國企業技術鑑定委員會所為之鑑定，自無可採等語。資為抗辯。
原審審理結果，以：被上訴人主張系爭土地，為兩造共有，兩造間未訂立不分割之特
約，依使用目的亦無不能分割之情形，而就分割方法復不能獲致協議之事實，業據其
提出土地登記簿謄本為證，復為上訴人戊○○、丙○○、甲○○所不爭，自堪信為真
實。查，系爭土地上，如原判決附圖（下稱附圖）所示，Ａ、Ｂ、Ｃ、Ｄ部分，已有
連棟式之樓房四棟，Ａ部分由上訴人戊○○使用，超出應有部分面積九平方公尺；Ｃ
部分由上訴人丙○○使用，超出應有部分面積一四平方公尺；Ｂ部分由上訴人甲○○
使用，不足應有部分面積二平方公尺；Ｄ部分由上訴人丁○○使用，不足應有部分面
積一平方公尺，除Ｄ部分之建物，上訴人丁○○目前未居住為空屋外，其餘Ａ、Ｂ、
Ｃ三部分均由各所有之上訴人居住，而被上訴人未於系爭土地上使用；又系爭土地東
（即Ｃ、Ｄ部分）臨一○公尺寬道路仁愛路，西邊（即Ａ、Ｂ部分）臨三公尺寬巷道
，南邊即Ｆ部分臨既成巷道，其兩旁即為零售、攤販市場等情，業經勘驗無訛，並製
有勘驗筆錄足稽。又上訴人戊○○、丙○○使用面積雖超越應有部分面積，然因旁邊
蓋有上訴人甲○○、丁○○之房屋，故縱使將上訴人戊○○、丙○○所超過之面積拆
除，僅二三平方公尺，對於被上訴人亦無使用價值，卻必須拆除上訴人戊○○、丙○
○之房屋，因此為經濟利益計，上訴人戊○○、丙○○超出部分以不拆除較有利於兩
造及土地之經濟利用。再者，兩造對第一審之分割方案除對補償金部分有爭執外，餘
均同意依該方案分割，茲審酌上情及分割共有物需共有人均按原物分割而有不足之情
形，再按價金補償，不得就其中部分共有人為原物分割，部分共有人未為分配而全部
為價金補償之規定等情，以原物分割，將如附圖所示Ａ部分三五平方公尺，分由上訴
人戊○○取得，Ｂ部分三六平方公尺分由上訴人甲○○取得，Ｃ部分四二平方公尺，
分由上訴人丙○○取得，Ｄ部分四三平方公尺，分由上訴人丁○○取得，Ｅ部分二六
平方公尺、Ｆ部分九平方公尺分由被上訴人取得。又按法院裁判分割共有物，除應斟
酌各共有人之利害關係，及共有物之性質外，尚應斟酌共有物之價格，倘共有人中有
不能按其應有部分受分配，或所受分配之不動產，其價格不相當時，法院非不得以金
錢補償之（最高法院五十七年台上字第二一一七號判例參照）。系爭土地雖僅一九一
平方公尺，惟其面向之道路南側較窄、西側較寬，雖為住宅區，然臨零售市場，部分
土地所面臨為下午之市場人潮，此亦有現場照片可按，而依一般經驗法則，同一筆土
地面向較寬道路部分之土地，其價值通常較面向狹窄道路部分之土地價值為高；臨向
市場之土地較未臨向市場之土地價值為高。故兩造分得部分之土地價值高低應以其使
用價值為標準，依其應有部分計算相差若干而為金錢補償，非以面積大小為決定標準
。是上訴人主張，系爭土地面積不大，以統一價格補償不足之應有部分云云，殊無可
採。次查，系爭土地Ａ部分面積三五平方公尺由上訴人戊○○分得；Ｂ部分面積三六
平方公尺由上訴人甲○○分得；Ｃ部分面積四二平方公尺由上訴人丙○○分得；Ｄ部
分面積四三平方公尺由上訴人丁○○分得；Ｅ部分面積二六平方公尺、Ｆ部分面積九
平方公尺由被上訴人分得，經委由財團法人中華民國企業技術鑑定委員會就兩造分配
土地情形，予以鑑定土地價值，茲經該委員會以在系爭土地附近尋找相似性質之土地
有買賣價格為參考之替代原則為依據，共以六個市場案例（案例內容詳如鑑定報告第
二十四頁）加以評估，再取其中與本件系爭土地性質較相近之案例一（鑑定報告第二
十四頁市場資料分析Ａ之「案例二」係誤寫，應更正為「案例一」，此已據該委員會
來函更正附於原審卷內）、案例三、案例四、案例六共四案價格推算土地市價而得臨
仁愛路最適路線價值每坪為十八點五萬元，臨四米巷道最適路線價值每坪為八點五萬
元。並參考系爭土地臨街寬度、交通等之情形，以上述案例為替代原則分析，推定系
爭土地臨仁愛路之比準單價為十八點五萬元，臨三公尺寬巷道之比準單價為八萬元。
再就各共有人所分得之土地之現況評估：系爭土地Ａ、Ｂ部分均為臨三公尺寬巷道及
依台灣省畸零地使用規則之畸零地，但其上已有建物，故每坪比準價遞減為％（即
六萬四千元），Ａ部分價值共六十七萬七千六百元、Ｂ部分價值共六十九萬六千九百
六十元。Ｃ、Ｄ部分均面臨仁愛路，依台灣省畸零地使用規則為畸零地，但其上已有
建物，每坪亦按比準價遞減為％（即十四萬八千元），Ｃ部分價值共一百八十八萬
零三百四十元、Ｄ部分價值共一百九十二萬五千一百十元。Ｅ部分土地狹長面積又小
，土地無法正常使用，為畸零地，故每坪按三公尺寬巷道之比準單價遞減為％（即
四萬八千元），價值共三十七萬七千五百二十元；Ｆ部分連接仁愛路，但無建築房屋
之發展性，故每坪按八十六年七月鑑定時土地公告現值為準（即一萬元），價值共九
十萬元（地價證明書附於鑑定報告內），有該委員會之鑑定報告書附卷可按。茲斟酌
兩造所分得土地Ａ、Ｂ、Ｃ、Ｄ、Ｅ、Ｆ部分確分別各面臨較寬之仁愛路，或較窄三
公尺寬巷道及土地上現使用情形有建物或空地，有照片可稽；以及上開鑑定委員會所
採用之案例一、三、四、六案例之位置，雖非即與系爭土地相鄰，但均在系爭土地附
近之土地，亦有案例位置圖附卷為憑；且案例一、三均面臨仁愛路、案例四、六均面
臨四公尺寬巷道，其土地上建物均供住宅使用，此與本件系爭土地各部分或面臨仁愛
路或面臨三公尺巷道或有建物等相似；並依證人即上開委員會鑑定人員林志明證稱：
「本件所找六個案例中有成交案例，有待售案例，有問買受人（成交）或出售人價格
（尚未成交）價格……土地蓋了房子達到使用效益，故比空地高，土地靠近市場，所
以靠馬路與靠小巷道價值相差很大，會有數倍之差異」等語，復參考四公尺寬巷道為
一般道路規劃常見之寬度，但本件Ａ、Ｂ、Ｅ部分所面臨之道路寬度由地籍上測知約
為三公尺，且Ｅ部分出入孔道雖可由三公尺寬巷道及仁愛路出入，但面臨仁愛路之寬
度僅約一公尺，便利性差，有上開委員會八十八年一月七日函附卷可按，堪認上開鑑
定報告鑑定結果與實況相符，應為可採。至於上訴人主張，所分得土地為畸零地，應
比一般市價減數成及不應有數倍之差異云云，因上開鑑定已就畸零地部分，依比準價
遞減為％或％等等，並就為何有數倍差異詳為說明。上訴人上開主張，均無可採
。再者，上訴人戊○○、丙○○雖於第一審曾提出欣橋徵信有限公司之鑑定報告，以
證明系爭土地之價值未如第一審委託財團法人中華經濟鑑定中心所鑑定之價值，然該
鑑定報告係由訴外人周俊源律師自行委託鑑定，屬私文書，應無公信力。至財團法人
中華經濟鑑定中心之鑑定，然其鑑定人應被上訴人之要求於下午市集期間前往鑑定，
未將早上並無人潮之情形考慮在內，亦經鑑定人劉生泉證述詳實，且其取樣之土地僅
為二筆，所取樣土地為烏龍段五三二之三號及縣一八五號公路旁，就土地詳況、面臨
巷道情形等等，均未記載。是該鑑定報告之鑑定價格，較難採信。另被上訴人曾提新
園鄉○○段五三二之三號有每坪十六萬五千元之交易價，惟該五三二之三號位於沿海
公路旁，為烏龍段之精華地區，且個案土地之買賣含有買受人與出賣人間主觀之意識
，自不得為系爭土地之補償標準。另台灣高等法院高雄分院八十二年度上字第二三八
號，就新園鄉○○段一一三號，以每坪十六萬元之補償，乃該土地位於新園鄉市之大道旁，與系爭土地距離尚遠，亦不得作為本件標準。至台灣屏東地方法院八
十二年度訴字第四二五號分割共有物事件，以每平方公尺一萬一千四百元為補償，雖
有該判決在卷為憑，然該判決係屬個案考量；復上訴人雖另主張二七八之四一號土地
於八十二年五月十七日以每坪四萬元買賣，然買賣既有主觀意識之成份，且上開所採
個案均以單一筆土地為據，欠缺客觀性，自不得僅憑個案予以參酌。是兩造上開關於
系爭土地價值之主張，均不足採。從而，依財團法人中華企業技術鑑定委員會鑑定結
果，系爭土地之總價值為Ａ＋Ｂ＋Ｃ＋Ｄ＋Ｅ＋Ｆ＝五百六十四萬七千五百三十元，
而兩造所各分配得土地價值、原應有部分價值，及二者價值之差額如原判決附表（下
稱附表）所示，上訴人丙○○、丁○○分割後，分配所得土地價值超越原應有部分價
值，上訴人戊○○、甲○○及被上訴人分配所得之土地價值不足原應有部分價值，為
期公平，自應由上訴人丙○○及丁○○就其分割後所增加之價值補償上訴人戊○○、
甲○○及被上訴人所減少之價值。補償情形，亦如附表所載（原鑑定報告將附表Ｃ、
Ｄ部分分割之價值互誤植，致應付金額亦有誤，已由該委員會來函更正）。綜上，第
一審所命之分割方法既有可議，自應予以廢棄改判（詳如原判決主文所示），上訴人
另請求再予鑑定，自無必要云云。為其心證之所由得，爰將第一審判決廢棄改判，於
法核無違誤。上訴論旨，猶執陳詞，就原審取捨證據，認定事實之職權行使，及本其
自由裁量權所定之分割方法，指摘違背法令，求予廢棄原判決，非有理由。
據上論結，本件上訴為無理由。依民事訴訟法第四百八十一條、第四百四十九條第一
項、第七十八條，判決如主文。
中      華      民      國    八十八    年      十      月    二十九    日
                              最高法院民事第三庭
                                  審判長法官  范  秉  閣
                                        法官  朱  建  男
                                        法官  曾  煌  圳
                                        法官  許  澍  林
                                        法官  鄭  玉  山
      右正本證明與原本無異
                                              書  記  官
中      華      民      國    八十八    年     十一     月     十六     日
